【裁判字號】    91,訴,760
【裁判日期】    920224
【裁判案由】    分割共有物
【裁判全文】
臺灣彰化地方法院民事判決  九十一年度訴字第七六○號
    原      告  戊 ○ ○
    被      告  甲 ○ ○
    訴訟代理人  乙○○○
    被      告  丁    ○
                丙 ○ ○
    訴訟代理人  朱 清 雄  律師
右當事人間請求分割共有物事件，本院判決如左：
    主      文
兩造共有坐落彰化縣員林鎮○○段二八八地號、地目田、面積二四八平方公尺土地應
分割為如附圖即彰化縣員林地政事務所九十二年一月八日複丈成果圖乙案所示：編號
Ｅ部分面積一一一．○三平方公尺由原告取得；編號Ｆ部分面積四九．五八平方公尺
由被告丙○○取得；編號Ｇ部分面積六一．六四平方公尺由被告丁○取得；編號Ｈ部
分面積二五．七五平方公尺由被告甲○○取得。
訴訟費用由被告甲○○、丁○各負擔二四八分之二三，被告丙○○負擔二四八分之四
六，餘由原告負擔。
    事實及理由
一、原告起訴主張：坐落彰化縣員林鎮○○段二八八地號、地目田、面積二四八平方
    公尺土地為兩造共有，應有部分為原告二四八分之一五六，被告甲○○、丁○各
    二四八分之二三，被告丙○○二四八分之四六，該土地兩造間並無不分割期限之
    約定，亦無依物之使用目的不能分割之情形，惟無法協議為分割等情，為此訴請
    裁判分割。
二、被告之抗辯
  (一)被告甲○○：
    兩造前就台灣高等法院台中分院七十八年度上易字第五○六號分割共有物事件和
    解時，和解成立內容第四條其他附帶協議事項，已就前揭土地分割方案為協議。
    伊嗣後亦因該協議而受讓取得系爭土地之應有部分，取得之比例係土地代書即訴
    外人蔡文維計算的，同意按附圖乙案為分割，因屬道路，不用互相補償。
  (二)被告丁○：
    伊係因前開分割協議而受讓取得系爭土地之應有部分，取得之比例係土地代書即
    訴外人蔡文維計算的，同意按附圖乙案為分割，不用互相補償。
  (三)被告丙○○：
    前開和解筆錄第四項載「其他附帶協議事項如共有物分割協議書所載」，而該共
    有物分割協議書第三條後段約定：「如果丙○○、丁○、甲○○三人面積尚有不
    足時，用二八八地號田地補足，日后二八八田地被拓寬道路或剩餘用地，以其三
    人各享有店口寬度享有該二八八田地補償金。」即系爭土地已列入該事件和解之
    內，為和解內容之一部分，原告親自參與，且屬就物權所為之和解，依法應受其
    拘束。而經核計其分割方法，顯然丙○○、丁○、甲○○三人所分得面積不足應
    分配額，故應依分割協議書所示，用二八八地號田地補足。其補足方法為日後二
    八八田地，若因拓寬而有田地補償金時，該三人各享有店口寬度之田地補償金，
    若有剩餘用地時，該三人各享有店口寬度之用地。蓋該條係約定「用二八八地號
    田地補足」及二八八地號土地發生「拓寬道路」、「剩餘用地」三者情形，並約
    定其效果為「享有店口寬度」、「享有該二八八田地補償金」兩種。故應解釋為
    ：(1)用二八八地號田地補足該三人；(2)當拓寬道路而有田地補償金時，其受領者
    身份及計價方式；(3)拓寬道路而尚有剩餘用地時，該剩餘土地之使用者身份及使
    用範圍。即不論土地所有權名義為何人，均應依該約定，由該三人使用系爭土地
    及享有被徵收補償金。是以，原告應受該和解內容之拘束，不得請求分割，若認
    為應予分割，亦應依前開協議書將如附圖乙案編號Ｅ、Ｆ部分均分給伊。
三、原告主張之前揭事實，有其所提土地登記謄本、地籍圖謄本為證，並為被告甲○
    ○、丁○所自認或不爭執。被告丙○○雖以前揭情詞，辯稱：原告應受上開分割
    協議書之拘束，不得請求分割云云。惟該兩造不爭執為真正之分割協議書，關於
    系爭二八八地號土地部分，不屬上開和解事件之訴訟標的（即同段二八九地號共
    有土地分割請求權）之範圍，並不生訴訟上和解之效力，僅能解為係民法上之和
    解，兩造均為訂立該協議書之當事人，應同受其拘束，固不待言，但其內容係就
    甲○○、丁○、丙○○等三人對系爭二八八地號土地有何種權利而為約定，並未
    限制系爭土地不得為分割，被告丙○○此部分抗辯，自無可採。故兩造既不能協
    議為分割，原告請求判決分割，即屬正當，應予准許。
四、另系爭土地地目田，土地使用分區為鄉村區乙種建築用地，略呈四邊形，寬約九
    至十一公尺，西南側鄰公有道路，東北側依序與被告甲○○所有同段二八九－七
    地號、被告丁○所有二八九－八地號、丙○○所有同段二八九－九地號土地（該
    三筆土地均係依前揭和解筆錄自二八九地號土地分割出來，丙○○土地上並有第
    一○號坐向西南之建物）毗鄰，並作為該三筆土地對外聯絡之用，原告實際上並
    未利用該土地，業經本院會同彰化縣員林地政事務所人員勘驗現場屬實，製有勘
    驗筆錄及原告所提地籍圖謄本、被告丙○○所提土地、建物登記謄本在卷可參。
    茲就兩造主張之分割方法審酌如下：
  (一)原告起訴時主張依附圖即彰化縣員林地政事務所九十二年一月八日土地複丈成果
    圖甲案所示方法為分割，嗣再稱亦同意按乙案之方法分割，但被告應依鑑定結果
    給予補償等情。被告甲○○、丁○均同意按乙案為分割，增加分配部分，不用補
    償原告。被告丙○○則主張依協議書之約定，其應分得店口寬度即乙案編號Ｅ、
    Ｆ部分等語。
  (二)查附圖甲案僅有原告一人同意，且使被告丁○之二八九－八地號土地，被告黃正
    之二八九－九地號土地及其上房屋，無法順利對外聯絡，且有違兩造前開分割協
    議書約定之意旨（詳後述），此方案乃以損害其他共有人為目的，為不妥當，甚
    為顯然，自不能採。
  (三)依前開台灣高等法院台中分院七十八年度上易字第五○六號分割共有物事件和解
    筆錄所載分割方法，甲○○、丁○、丙○○分得部分不臨路私設道路，卻要負擔
    道路部分，甲○○、丁○分得部分，甚至根本無與對外直接聯絡之道路（即為袋
    地），而各共有人分得之土地加上負擔道路部分，甲○○分得一四一平方公尺，
    減少分配四十五平方公尺；丁○分得一五二平方公尺，減少分配三十四平方公尺
    ；丙○○分得三三○平方公尺，減少分配四十三平方公尺；戊○○分得五三八平
    方公尺，增加分配四十一平方公尺；劉茂涂、劉茂盛各分得二六九．五平方公尺
    ，各增加分配二○．五平方公尺；劉度、劉樹鵬各分得二六八．五平方公尺，各
    增加分配二十平方公尺，即僅有被告甲○○等三人減少分配，其餘共有人均有增
    加分配。至該二八九地號土地和解後，以原因發生日期為七十九年六月三十日，
    在七十九年八月二十七日辦畢共有物分割登記，觀被告丙○○所提二八九－九地
    號土地登記謄本即明。另和解當時，系爭二八八地號土地為原告與劉樹鵬、劉茂
    盛、劉茂涂共有，原告之應有部分為二分之一（換算持分面積為一二四平方公尺
    ），其餘劉樹鵬等三人各為六分之一，其後亦以買賣原因發生在七十九年六月三
    十日，而於七十九年八月二十七日由劉樹鵬等三人，各將其應有部分全部移轉登
    記予兩造完畢，被告甲○○等三人始取得前開系爭土地之應有部分，此有被告所
    提土地登記簿謄本及彰化縣員林地政事務所九十一年十一月二十二日函附土地登
    記申請書在卷可稽。
  (四)上揭和解筆錄所指之分割協議書第三條後段約定：「如果丙○○、丁○、甲○○
    三人面積尚有不足時，用二八八地號田地補足，日后二八八田地被拓寬道路或剩
    餘用地，以其三人各享有店口寬度享有該二八八田地補償金。」查該協議書係訴
    外人即土地代書蔡文維代擬，前開系爭土地申辦移轉及二八九地號土地申辦分割
    登記，亦為蔡文維代辦，為其到庭證述無訛，並有該協議書第五條明定：「本協
    議成立後應辦共有物分割事宜，全部委由蔡文維代書全權處理」可資參照。惟此
    第三條後段之約定，關於「丙○○、丁○、甲○○三人面積尚有不足時，用二八
    八地號田地補足」部分，尚可理解，就「日后二八八田地被拓寬道路或剩餘用地
    ，以其三人各享有店口寬度享有該二八八田地補償金」部分，究係何所指，則顯
    得不清不楚。經本院訊以該條約定之真意，證人蔡文維竟陳稱詳細情形已不記得
    ，係依照當事人之意思寫的云云，實在不能謂無愧於當事人之委託。
  (五)本院審酌(1)二八九地號土地分割登記與系爭土地前開移轉登記，係同日同時申辦
    ；(2)被告甲○○、丁○均陳稱：取得系爭土地之應有部分，係本於該分割協議書
    而來，移轉登記的比例是代書計算的等語；(3)原告亦自承：二八九地號分割，他
    們（指被告甲○○等人）的土地不足，所以用二八八地號土地過戶給他們，就是
    協議書第三條的意思等情（參九十一年十二月二十三日言詞辯論筆錄），認為劉
    樹鵬等三人在辦理二八九地號土地分割登記時，將其等對於系爭土地之應有部分
    一併移轉登記予兩造，確係本於前開分割協議書之約定無誤。然依被告甲○○等
    三人受讓取得系爭土地應有部分之面積，甲○○、丁○各為二十三平方公尺，丙
    ○○為四十六平方公尺（受讓面積合計九十二平方公尺），顯均不足渠等二八九
    地號土地所減少分配之面積（三人合計為一二○平方公尺），則與上開「丙○○
    、丁○、甲○○三人面積尚有不足時，用二八八地號田地補足」之約定不符。
  (六)至所稱：「日后二八八田地被拓寬道路或剩餘用地，以其三人各享有店口寬度享
    有該二八八田地補償金」，參酌兩造及劉樹鵬等三人，就二八九地號土地增加或
    減少分配面積之多寡，劉樹鵬等三人並無提供系爭二八八地號土地之全部應有部
    分，以補足被告丙○○等三人分配不足部分之必要（原告陳稱其取得系爭土地較
    多之應有部分，係向劉樹鵬等人購買），丙○○亦無獨得如附圖編號Ｅ、Ｆ部分
    面積合計達一六○．六一平方公尺土地之可能；二八九地號土地甲○○、丁○分
    得部分，均僅足供建造房屋一棟；和解當時，丙○○在其分得部分之土地上僅建
    有前揭第一○號建物（參前開分割共有物卷附七十八年一月二十一日彰化縣員林
    地政事務所土地複丈成果圖）；台灣話之「店面」、「店口」，一般係用以指稱
    可供商店使用之某棟房屋及其臨路寬度而言等情，其既約定丙○○等三人各享有
    店口寬度之補償金，而補償金實乃土地被徵收之對價，核其真意顯有約定丙○○
    等三人，對於系爭二八八地號土地各享有一間店面寬度之權利，殆可確定無訛。
    被告丙○○主張其享有「店口」寬度之權利，係指其分得之二九八－九地號土地
    與系爭二八八地號土地相鄰之全部而言，故其應分得附圖編號Ｅ、Ｆ部分云云，
    與其二八九地號土地減少分配之面積，不成比例，且使原告並無應分得部分，顯
    無可採。
  (七)茲兩造於前開分割協議書，既約定以系爭土地補足甲○○等三人，因二八九地號
    土地分割所減少分配之面積，甲○○等三人對於系爭土地並享有店口寬度之權利
    ，顯然附圖乙案所示之分割方法，切合該項約定之意旨。至被告甲○○等三人分
    得之部分，雖較其應有部分之面積略有增加，惟此係受兩造上揭協議書拘束之結
    果，渠等三人自無再以金錢補償減少分配之原告之必要。原告主張其應依鑑定價
    格受補償云云，委無可取。故本院審酌上情，暨系爭土地之性質、使用情形、經
    濟效用、共有人之意願及利益之均衡等情，認為依附圖乙案所示之方法為分割，
    堪稱允當，爰為判決分割如主文第一項所示。
據上論結，本件原告之訴為有理由，依民事訴訟法第七十八條、第八十一條第二款、
第八十五條第一項但書，判決如主文。
中      華      民      國    九十二    年      二      月    二十四    日
                                    民事第二庭
                                        法      官  陳 瑞 水
右為正本係照原本作成。
如對本判決上訴須於判決送達後二十日內向本院提出上訴狀。
中      華      民      國    九十二    年      二      月    二十五    日
                                        法院書記官  楊 筱 惠


司法院資訊處製作；財團法人民間司法改革基金會備份。
